【裁判字號】    97,家上,4
【裁判日期】    970513
【裁判案由】    確認婚姻無效
【裁判全文】
臺灣高等法院民事判決                   97年度家上字第4號
上  訴  人  丙○○
訴訟代理人  徐方齡律師
被上訴人    乙○○
上列當事人間確認婚姻無效事件，上訴人對於中華民國96年11月
19日臺灣台北地方法院96年度家訴字第160號第一審判決提起上
訴，本院於97年4月29日言詞辯論終結，本院判決如下：
    主      文
原判決廢棄。
確認兩造之婚姻無效。
第一、二審訴訟費用由被上訴人負擔。
    事實及理由
一、上訴人聲明：如主文所示。
    被上訴人聲明：上訴駁回。
二、上訴人起訴主張：兩造於民國（下同）73年1月3日結婚，嗣
    於76年12月31日辦理離婚登記。兩造雖始終同住在臺北市○
    ○路○段75巷7號5樓之4住處，然並未再行結婚。詎被上訴人
    竟於91年9月18日擅自書立結婚證書並自行至戶政事務所辦
    理結婚登記。兩造間之婚姻並無公開儀式，結婚證書所載「
    在自宅舉行結婚典禮」，並由證婚人甲○○與介紹人朱承馨
    簽署等，顯非事實。爰求為確認兩造之婚姻無效之判決。
    被上訴人則以：兩造於91年9月18日再次結婚時，伊請甲○
    ○、朱承馨兩人帶印章至兩造之住處證婚，當時上訴人亦在
    場，結婚證書係由伊書立，並在證婚人及介紹人欄蓋甲○○
    、朱承馨之印章，兩造與甲○○、朱承馨4人並至位在臺北
    市○○○路163巷2號之郁坊小館聚餐，伊至戶政事務所辦理
    結婚登記，均符合行為時之法律規定云云，資為抗辯。
三、兩造不爭執之事實：
    兩造於73年1月3日結婚，76年12月31日辦理離婚登記。嗣被
    上訴人於91年9月23日至戶政事務所辦理結婚登記兩造於91
    年9月18日結婚。
    證據：戶籍謄本（見原審卷5頁）。
四、按結婚應有公開儀式及二人以上之證人，結婚不具備第982
    條第1項之方式者，無效。96年5月23日修正前民法第982條
    第1項、第988條第1款定有明文。本件兩造有無結婚之事實
    發生於91年間，應適用修正前之民法第982條、第988條第1
    款規定。又所謂結婚應有公開之儀式，係指結婚之當事人應
    行定式之儀禮，使不特定人得以共聞共見認識其為結婚者而
    言（最高法院51年臺上字第551號判例參照）。亦即所謂公
    開儀式，係指依一般社會觀念認為結婚之儀式，為不特定之
    多數人可以共見共聞者而言；所謂二人以上之證人，係指結
    婚當時在場親見並願負證明責任之人而言；至於書立結婚證
    書及辦理戶籍登記，均非結婚要件；修正前民法第982條第2
    項規定：「經依戶籍法為結婚登記者，推定其已結婚。」係
    為避免公開儀式在舉證上之困難，凡結婚當事人依戶籍法為
    結婚之登記者，推定其已結婚而已，並非以戶籍登記為結婚
    之生效要件（最高法院80年度臺上字第2514號判決參照）。
    合先說明。
五、經查上訴人否認在結婚證書上簽名蓋章及兩造有舉行結婚之
    公開儀式。又查本件結婚證書上載之證婚人甲○○雖在原審
    到場證稱：「兩造說有結婚意思，後來有到郁坊小館聚餐，
    …我們去吃飯是為了祝賀兩造結婚」，證人朱承馨亦為相同
    之證詞云云（見原審卷15-16頁）；惟證人甲○○嗣出具切
    結書載明：伊「因乙○○電話通知本人與女兒朱承馨到台北
    市○○路○段75巷7號5樓之4其家中，其時丙○○並不在家
    中，結婚證書上本人甲○○及女兒朱承馨之簽名均為乙○○
    所簽蓋，簽蓋後並沒有去郁坊小館去吃飯，法院作證因為時
    間久遠記憶不清，所以有誤，特此切結如上」（見原審卷上
    訴人96年10月30日陳報狀，外放）；並在本院到場證稱：91
    年9月18日伊到兩造家裡在結婚證書蓋章，兩造未在家裡舉
    行結婚典禮，切結書所載內容係伊之意思等語（見本院卷27
    頁）。依證人甲○○所出具切結書之記載內容，及在本院所
    為證詞觀之，兩造於91年9月18日並未舉行結婚之公開儀式
    ，證人甲○○、朱承馨在原審所為證詞，不足採信。被上訴
    人復無法提出其他證據證明兩造有舉行結婚之公開儀式，上
    訴人主張兩造並未舉行結婚之公開儀式，堪信為真實。兩造
    既無結婚之公開儀式，依修正前民法第988條第1款規定，兩
    造之婚姻應為無效。
六、綜上所述，上訴人請求確認兩造之婚姻無效，為有理由，應
    予准許。原審為上訴人敗訴之判決，尚有未洽；上訴意旨指
    摘原判決不當，聲明廢棄，為有理由。
七、兩造其餘之攻擊或防禦方法及未經援用之證據，經本院斟酌
    後，認為均不足以影響本判決之結果，無逐一詳予論駁之必
    要。併此敘明。
八、據上論結，本件上訴為有理由，依民事訴訟法第450條、第
    78條，判決如主文。
中    華    民    國    97    年    5     月    13    日
                  民事第八庭
                      審判長法  官  劉勝吉
                            法  官  滕允潔
                            法  官  鄭威莉
正本係照原本作成。
如不服本判決，應於收受送達後20日內向本院提出上訴書狀，其
未表明上訴理由者，應於提出上訴後20日內向本院補提理由書狀
（均須按他造當事人之人數附繕本）上訴時應提出委任律師或具
有律師資格之人之委任狀；委任有律師資格者，另應附具律師資
格證書及釋明委任人與受任人有民事訴訟法第466條之1第1項但
書或第2項（詳附註）所定關係之釋明文書影本。
中    華    民    國    97    年    5     月    14    日
                            書記官  李垂福
附註：
民事訴訟法第466條之1（第1項、第2項）：
對於第二審判決上訴，上訴人應委任律師為訴訟代理人。但上訴
人或其他法定代理人具有律師資格者，不在此限。
上訴人之配偶、三親等內之血親、二親等內之姻親，或上訴人為
法人、中央或地方機關時，其所屬專任人員具有律師資格並經法
院認為適當者，亦得為第三審訴訟代理人。


司法院資訊處製作；財團法人民間司法改革基金會備份。
